臺灣高等法院臺中分院民事判決　　　96年度上易字第297號
上　訴　人　丁○○
訴訟代理人　戊○○
被 上訴 人　乙○○
　　　　　　丙○○
上二人共同
訴訟代理人　林益堂　律師
複 代理 人　甲○○
上列當事人間請求拆屋還地事件，上訴人不服台灣台中地方法院
96年度訴字第519號中華民國96年8月6日第一審判決，提起上訴
，本院於96年12月4日言詞辯論終結，判決如下：
    主  文
上訴駁回。
第二審訴訟費用由上訴人負擔。
    事實及理由
一按不變更訴訟標的，而補充或更正事實上或法律上之陳述者，
  非為訴之變更或追加，民事訴訟法第256條定有明文。本件被
  上訴人提起本訴原聲明請求：(一)上訴人丁○○應將坐落台中縣
  后里鄉○○段第607-6地號，面積9.65平方公尺及同段第607-
  10地號，面積16.03平方公尺之地上建物拆除（以地政機關實
  際測量為準）並將土地返還被上訴人。(二)張基昌應將坐落台中
  縣后里鄉○○段第607-5地號、面積16.2平方公尺及同段第607
  -7地號、面積18.19平方公尺之地上建物拆除（以地政機關實
  際測量為準），並將該土地返還予被上訴人。嗣於測量後於民
  國（下同）96年7月23日言詞辯論時更正訴之聲明為：(一)上訴
  人丁○○應將坐落台中縣后里鄉○○段第607-5地號、面積16.
  2平方公尺及同段第607-9地號、面積18.19平方公尺之地上建
  物拆除，並將土地返還被上訴人。(二)張基昌應將坐落台中縣后
  里鄉○○段第607-6地號，面積8.65平方公尺及同段第607-10
  地號，面積16.03平方公尺之地上建物拆除，並將土地返還被
  上訴人，依前開說明，原審予以准許，並無不合，合先敘明。
二被上訴人起訴主張：被上訴人為坐落台中縣后里鄉○○段第
  607-5地號、第607-6地號、第607-9地號、第607-10地號四筆
  土地（以下簡稱系爭土地）之所有權人。上訴人丁○○、張基
  昌所有之建物無權占有被上訴人系爭土地，爰民法第767條之
  規定，請求上訴人拆除占用被上訴人土地之地上建物及返還土
  地。並聲明求為判決除訴訟費用之負擔外，如第一審判決主文
  所示。
  上訴人辯稱：被上訴人所有系爭土地，於87年8月7日分別自同
  段第607-1地號、第607-2地號土地分割而來，其中同段第607-
  1地號土地因分割增加同段第607-3地號、第607-4地號、第607
  -5地號、第607-6地號土地；自同段第607-2地號土地分割增加
  同段第607-7地號、第607-8地號、第607-9地號、第607-10地
  號土地。分割前后興段第607-1地號、第607-2地號土地，原登
  記於被上訴人之前手即原共有人胡東海、胡漢榮、胡開漳、張
  沂生，被上訴人及至分割後，於88年6月24日始繼受取得。上
  訴人於67年間興建四層樓房，並於74年5月11日以后里鄉○○
  段第361建號（重測前為791建號）保存登記完成，當時系爭土
  地之共有人等均知悉，未異議，是被上訴人之前手在上訴人越
  界建築當時即知其情事，其權利義務對於嗣後受讓該土地而取
  得所有權之被上訴人仍繼續存在，依民法第796條之規定，不
  得再請求上訴人拆屋。再者，該系爭土地，緊鄰水溝，該水溝
  為都市計畫中四米計畫道路用地，為國有土地，從而可知，被
  上訴人縱使收回前揭土地，亦無法供建築或其他合法使用，故
  被上訴人收回系爭土地所得利益較少，兩相權衡，為增益既存
  之房屋效用及俾增進建物使用人之使用效益較鉅，被上訴人主
  張拆屋還地係屬權利濫用等情。並聲明被上訴人之訴駁回。
三本件第一審對被上訴人之請求，判決勝訴，上訴人聲明不服，
  求為廢棄並駁回被上訴人在第一審之訴。被上訴人則求為判決
  駁回上訴。
四本件事實理由及本院對於兩造攻擊防禦方法之意見及法律上意
  見，除本判決書記載者外，與第一審判決書記載相同，茲引用
  之。
五上訴人提起本件上訴主張：伊願買受系爭土地，但被上訴人售
  價過高，伊無法負擔。
六被上訴人於本院辯稱：伊願以公告現值加四成，將系爭土地售
  予上訴人。
七本院審理之結果：
  (一)被上訴人主張系爭土地為其所有，上訴人丁○○之建物則分
    別占用如附圖所示第607-5地號、面積16.2平方公尺及第607
    -9地號，面積18.19平方公尺；張基昌之建物占用如附圖所
    示第607-6地號、面積8.65平方公尺及第607-10地號、面積
    16.03平方公尺之事實，業據被上訴人提出土地登記簿謄本
    ，並經原審會同兩造履勘現場及囑託台中縣豐原地政事務所
    測量，有履勘筆錄、土地複丈成果圖及96年6月27日豐地測
    字第0960007192號函附卷可憑，且為上訴人所不爭執，堪信
    為真實。
  (二)上訴人丁○○另辯稱其興建房屋時，被上訴人之前手知悉而
    不異議，被上訴人繼受其前手之法律關係，不得再請求上訴
    人丁○○拆屋及被上訴人請求上訴人拆屋還地，有權利濫用
    之情事等語，經查：
  1.按當事人主張有利於己之事實者，就其事實有舉證之責任，
    民事訴訟法第277條定有明文；又土地所有人建築房屋逾越
    疆界者，鄰地所有人如知其越界而不即提出異議，不得請求
    移去或變更其建築物，固為民法第796條前段之所明定。惟
    主張鄰地所有人知其越界而不即提出異議者，應就此項事實
    負舉證之責任。最高法院45年台上字第931號判例亦著有明
    文。本件上訴人丁○○辯稱其興建房屋時，被上訴人之前手
    知悉而未異議，惟上訴人丁○○於言詞辯論時自認無法舉證
    證明被上訴人之前手知悉而未表示反對（見原審96年7月23
    日言詞辯論筆錄），上訴人丁○○就其主張之此項有利事實
    ，既不能舉證證明屬實，所辯即無從採納。
  2.次按民法第148條係規定行使權利，不得以損害他人為主要
    目的。若當事人行使權利，雖足使他人喪失利益，茍非以損
    害他人為主要目的，則不受該條規定之限制。本件，上訴人
    丁○○占用被上訴人2筆土地，占用面積達34.39平方公尺，
    連同張基昌占用部分總面積達59.07平方公尺，被上訴人如
    收回使用，仍有利其土地之整體規劃使用，上訴人丁○○雖
    辯稱該水溝為計劃道路四米道路用地，惟亦未舉證以實其說
    ，尚難認被上訴人收回系爭土地遭占用部分無使用之利益及
    係以損害上訴人丁○○之利益為主要目的。況上訴人丁○○
    所有之建物除占用被上訴人所有系爭土地外，亦占用與被上
    訴人土地相鄰之后興段第610-3地號國有土地，其占用國有
    土地部分亦負有拆除返還予國家之義務，自難認其因被上訴
    人請求拆屋還地所受之損失大於被上訴人所能得之利益，本
    件被上訴人訴請上訴人丁○○拆屋還地係行使所有權之正當
    行為，故上訴人丁○○此部分之抗辯，亦難採取。
  (三)按所有人對於無權占有或侵奪其所有物者，得請求返還之；
    對於妨害其所有權者，得請求返還之；對於妨害其所有權者
    ，得請求除去之；有妨害其所有權之虞者，得請求防止，民
    法第767條定有明文。本件上訴人所有之建物，既無權占用
    被上訴人所有系爭土地，從而，被上訴人依所有物返還請求
    權之法律關係，請求上訴人丁○○將如附圖所示坐落系爭第
    607-5地號、面積16.2及第607-9地號、面積18.19平方公尺
    之建物拆除，並將土地返還被上訴人，為有理由，原審予以
    准許，尚無不合，上訴意旨謂伊願買下系爭土地，但被上訴
    人出售過高，伊無法負擔云云，究難據為上訴人免還系爭土
    地之理由，是其上訴，為無理由，應予駁回。
據上論結，本件上訴為無理由，依民事訴訟法第449條第1項、第
78條，判決如主文。
中　　華　　民　　國　　96　　年　　12　　月　　18　　日
                  民事第四庭    審判長法　官  黃斐君
                                      法　官  陳蘇宗
                                      法　官  黃永祥
以上正本係照原本作成。
不得上訴。
                                      書記官  陳信和
中　　華　　民　　國　　96　　年　　12　　月　　19　　日
                                                      Ｍ
